ACORDAO-COMPLETO-2482837

ACÓRDÃO 8786/2021 ATA 21/2021 - PRIMEIRA CÂMARA

VISTA, relatada e discutida esta tomada de contas especial instaurada pelo então Ministério da Cultura - MinC em desfavor de Daniela Bemfica Guimarães, em virtude da não aprovação da prestação de contas do projeto cultural autorizado pela Portaria MinC 536/2001.
ACORDAM os Ministros do Tribunal de Contas da União, reunidos em sessão da 1ª Câmara, ante as razões expostas pelo relator e com fundamento no art. 1º, inciso I, da Lei 8.443/1992 c/c o art. 212 do Regimento Interno do TCU, em:
9.1. arquivar esta Tomada de Contas Especial, sem julgamento do mérito, por ausência de pressupostos para desenvolvimento válido e regular do processo;
9.2. dar ciência deste Acórdão à Secretaria Especial da Cultura do Ministério do Turismo e à responsável, com a informação de que o inteiro teor da deliberação, bem como do Relatório e do Voto que a fundamentam, está disponível para consulta no endereço www.tcu.gov.br/acordaos.

Tomada de contas especial instaurada pelo então Ministério da Cultura  MinC em desfavor de Daniela Bemfica Guimarães, em virtude da não aprovação da prestação de contas de projeto cultural autorizado pela Portaria MinC 536/2001, destinado à apresentação do espetáculo de dança A Chuva Secou ao Sol.

Primeira Câmara

Secretaria Especial da Cultura.

3. Responsável: Daniela Bemfica Guimaraes (XXX.129.686-XX).

13.1. Ministros presentes: Walton Alencar Rodrigues (Presidente), Vital do Rêgo e Jorge Oliveira (Relator).
13.2. Ministro-Substituto convocado: Augusto Sherman Cavalcanti.
13.3. Ministro-Substituto presente: Weder de Oliveira.

JORGE OLIVEIRA

Adoto como relatório a instrução produzida pela Secretaria de Controle Externo de Tomada de Contas Especial (SecexTCE) , contida na peça 36 e aprovada pelas instâncias superiores (peças 37 e 38) , que contou com a anuência do Ministério Público de Contas (peça 39) .
"INTRODUÇÃO 
1. Trata-se de Tomada de Contas Especial instaurada pelo extinto MinC - Ministério da Cultura, em desfavor da Srª Daniela Bemfica Guimarães (CPF: XXX.129.686-XX) , no âmbito do Pronac 01-0774, que tinha por objeto "a apresentação do espetáculo de dança 'A Chuva Secou ao Sol', de Daniela Guimarães, com estreia em Juiz de Fora e turnê em 5 capitais brasileiras" (Peça 1, p. 1-11) , em razão da impugnação total das despesas realizadas, no valor de R$ 74.555,10, em virtude da não aprovação da prestação de contas.
HISTÓRICO 	 
2. A Portaria MinC 536/2001 autorizou a captação do valor de apoio, totalizando R$ 77.060,00, no período inicial de 12/9 a 31/12/2001 (Peça 4, p. 1-3) , tendo sido prorrogado até 31/12/2002 (Peça 5, p. 3) e depois para 31/12/2003 (Peça 5, p. 12) , recaindo o prazo para prestação de contas em 31/1/2004, de acordo com o § 1º do art.78 da IN-MinC 1/2013.
3. Do total autorizado, foram captados pelo proponente R$ 74.600,00, conforme atestam os recibos de captação abaixo, sendo restituído o valor de R$ 44,90, em 10/2/2005 (Peça 7, p. 9) :
	Data
	Valor
 (R$) 
	Localizador

	3/12/2003
	40.000,00
	Peça 6, p. 1

	20/11/2003
	5.300,00
	Peça 6, p. 3

	22/12/2003
	5.300,00
	Peça 6, p. 4

	30/12/2003
	5.000,00
	Peça 6, p. 5

	30/12/2003
	2.000,00
	Peça 6, p. 6

	30/12/2003
	15.000,00
	Peça 6, p. 7

	30/12/2003
	2.000,00
	Peça 6, p. 9

	Total:
	74.600,00
	
4. Foram enviadas pelo MinC as seguintes notificações aos responsáveis:
a) Ofício 101/2017/G4/SEFIC/PASSIVO/MinC, de 16/6/2017 (Peça 18, p. 20) , solicitando a apresentação da documentação comprobatória (notas fiscais, recibos, etc.) elencada na Relação de Pagamentos (Anexo III) da prestação de contas final;
b) Ofício 101/2017/G4/SEFIC/PASSIVO/MinC, de 4/7/2017 (Peça 18, p. 21) , reiterando a solicitação para a apresentação da documentação comprobatória (notas fiscais, recibos, etc.) elencada na Relação de Pagamentos (Anexo III) da prestação de contas final;
c) Comunicado 06/2018/G4/SEFIC/PASSIVO/MinC, de 8/2/2018 (Peça 18, p. 24-26) , comunicando a reprovação da prestação de contas apresentada;
5. Foi elaborado pelo MinC o Parecer Técnico de 31/5/2017 (Peça 14, p. 1-5) , concluindo pela aprovação com ressalvas das contas, ante a insuficiência da documentação apresentada a título de prestação de contas, restando não comprovada a execução das medidas de acessibilidade física, bem como a gratuidade ou comercialização de ingressos para o espetáculo montado no âmbito do Projeto e o Plano de Distribuição, além da comprovação apenas parcial do Plano de Divulgação.
6. Foi emitido pelo MinC o Parecer Financeiro de 19/10/2017 (Peça 15, p. 1-2) , classificando a prestação de contas como irregular.
7. Foi então emitido pelo MinC o Parecer Final sobre a Prestação de Contas 06/2018/G4/PASSIVO/SEFIC/MinC, de 9/1/2018 (Peça 16, p. 1-2) , sugerindo-se a reprovação das contas.
8. Diante do não saneamento das irregularidades apontadas e da não devolução dos recursos, instaurou-se a Tomada de Contas Especial. No Relatório de Tomada de Contas Especial 930/2018, de 24/1/2020 (Peça 27, p. 1-5) , concluiu-se que o prejuízo importaria no valor original de R$ 74.555,10, referentes aos R$ 74.600,00 efetivamente captados, subtraindo-se os R$ 44,90 já restituídos, imputando-se a responsabilidade à Srª Daniela Bemfica Guimarães (CPF: XXX.129.686-XX) .
9. O Relatório de Auditoria 930/2018 da Controladoria Geral da União (Peça 29, p. 1-2) também chegou às mesmas conclusões. Após serem emitidos o Certificado de Auditoria, o Parecer do Dirigente e o Pronunciamento Ministerial (Peças 30-32) , o processo foi remetido a esse Tribunal. 
ANÁLISE DOS PRESSUPOSTOS DE PROCEDIBILIDADE DA IN/TCU 71/2012 E CUMPRIMENTO DO Acórdão 1722/2017-TCU-Plenário 
10. Verifica-se que houve o transcurso de mais de dez anos desde o fato gerador sem que tenha havido a notificação dos responsáveis pela autoridade administrativa federal competente (art. 6º, inciso II, c/c art. 19 da IN/TCU 71/2012 (modificada pela IN/TCU 76/2016) , uma vez que os recursos foram captados até 30/12/2003, o prazo para a apresentação da prestação de contas era até 31/1/2004, e a responsável foi notificada sobre as irregularidades pela autoridade administrativa competente somente a partir de 16/6/2017, conforme item 4 supra.
11. Verifica-se que o valor atualizado do débito apurado (sem juros) em 1/1/2017 é superior a R$ 100.000,00, na forma estabelecida conforme os arts. 6º, inciso I, e 19 da IN/TCU 71/2012, modificada pela IN/TCU 76/2016) .
12. Informa-se que não foi encontrado débito imputável à Srª Daniela Bemfica Guimarães (CPF: XXX.129.686-XX) em outro processo em tramitação no Tribunal. 
13. A Tomada de Contas Especial está, assim, devidamente constituída e em condição de ser instruída.
EXAME TÉCNICO 
14. Conforme mencionado nos itens 5 a 7 supra, por meio do Parecer Técnico de 31/5/2017 (Peça 14, p. 1-5) , do Parecer Financeiro de 19/10/2017 (Peça 15, p. 1-2) e do Parecer Final sobre a Prestação de Contas 06/2018/G4/PASSIVO/SEFIC/MinC, de 9/1/2018 (Peça 16, p. 1-2) , a SEFIC/MinC sugeriu a reprovação das contas, ante a insuficiência comprobatória da documentação apresentada a título de prestação de contas, haja vista a não comprovação da execução das medidas de acessibilidade física, bem como da gratuidade ou comercialização de ingressos para o espetáculo montado no âmbito do Projeto e do Plano de Distribuição, além da comprovação apenas parcial do Plano de Divulgação.
15. Conforme o Relatório de Tomada de Contas Especial 930/2018, de 24/1/2020 (Peça 27, p. 1-5) , concluiu-se que o prejuízo importaria no valor original de R$ 74.555,10, referentes aos R$ 74.600,00 efetivamente captados, subtraindo-se os R$ 44,90 já restituídos, imputando-se a responsabilidade à Srª Daniela Bemfica Guimarães (CPF: XXX.129.686-XX) .
16. Contudo, conforme se observa das notificações mencionadas no item 4 supra, a Srª Daniela Bemfica Guimarães somente foi notificada pelo Ministério da Cultura acerca das irregularidades causadoras da presente Tomada de Contas Especial a partir de 16/6/2017, por meio do Ofício 101/2017/G4/SEFIC/PASSIVO/MinC (Peça 18, p. 20) , solicitando a apresentação de documentação complementar à prestação de contas, ou seja, mais de dez anos após o fim da vigência do acordo (31/12/2003) , já que o Pronac teve prazo de captação prorrogado até a referida data, como visto.
17. Não obstante, mister salientar que referido decurso de prazo, apesar de não ter como corolário imediato o arquivamento imperativo dos autos, apresenta-se, no caso concreto, como fator inviabilizador da prática de defesa, haja vista a dificuldade inerente à coleta e organização da documentação atinente à prestação de contas, uma vez decorridos cerca de quatorze anos entre o fim do ajuste e a citada notificação.
18. Assim, uma vez caracterizado o transcurso de mais de dez anos desde o fato gerador sem que tenha havido a notificação dos responsáveis pela autoridade administrativa federal competente, circunstância que inviabiliza o pleno exercício do contraditório e da ampla defesa, impõe-se propor o arquivamento do processo, sem julgamento de mérito, em razão da ausência de pressupostos para sua regular constituição e desenvolvimento, porquanto decorridos mais de dez anos do fato gerador do débito e a notificação dos responsáveis pelo órgão concedente, conforme disposto no art. 6º, inciso II, c/c o art. 19 da IN/TCU 71/2012, modificada pela IN/TCU 76/2016, bem como no Acórdão 1441/2016-TCU-Plenário.
PROPOSTA DE ENCAMINHAMENTO 
19. Diante do exposto, submetem-se os autos à consideração superior, propondo: 
a) com fundamento no art. 212 do Regimento Interno/TCU, bem como nos termos dos arts. 6º, inciso II, e 19 da Instrução Normativa-TCU 71/2012, modificada pela IN/TCU 76/2016, e considerando o transcurso de mais de dez anos entre o fato gerador e a primeira notificação dos envolvidos e os princípios da racionalidade administrativa e da economia processual, o arquivamento deste processo sem julgamento do mérito; e
b) seja dada ciência da deliberação que vier a ser proferida ao órgão instaurador e aos responsáveis."
	É o relatório.

não consta.

Procurador Júlio Marcelo de Oliveira.

TOMADA DE CONTAS ESPECIAL. RECURSOS CAPTADOS PARA EXECUÇÃO DE PROJETO NO ÂMBITO DO PRONAC. LONGO TEMPO TRANSCORRIDO NA FASE INTERNA. PREJUÍZO AO CONTRADITÓRIO E À AMPLA DEFESA. AUSÊNCIA DE PRESSUPOSTOS DE CONSTITUIÇÃO E DESENVOLVIMENTO VÁLIDO E REGULAR DA TCE. ARQUIVAMENTO SEM JULGAMENTO DE MÉRITO.

TOMADA DE CONTAS ESPECIAL (TCE)

Secretaria de Controle Externo de Tomada de Contas Especial (SecexTCE).

Trata-se de tomada de contas especial instaurada pelo então Ministério da Cultura - MinC em desfavor de Daniela Bemfica Guimarães, em virtude da não aprovação da prestação de contas de projeto cultural autorizado pela Portaria MinC 536/2001, destinado à apresentação do espetáculo de dança "A Chuva Secou ao Sol", com estreia em Juiz de Fora e turnê em 5 capitais brasileiras.
Para execução do projeto cultural, a proponente captou recursos autorizados no montante de R$ 74.600,00, em dezembro de 2003. O prazo para apresentação da prestação de contas se encerrou em 31/1/2004.
Constam dos autos relatório de execução física do projeto, relatório de receitas e despesas,  relação de pagamentos e conciliação bancária, todos datados de 31/1/2005. O saldo final da conta vinculada, no montante de R$ 44,90, foi recolhido aos cofres do Tesouro Nacional em 10/2/2005.
Parecer Técnico do MinC, datado de 31/5/2017, concluiu que os objetivos do projeto foram alcançados, propondo a aprovação com ressalvas, em virtude da falta de comprovação do Plano de Distribuição e da comprovação apenas parcial do Plano de Divulgação.
Para elaboração do Parecer Financeiro, o MinC diligenciou a responsável em 16/6/2017, solicitando o envio de documentação comprobatória das despesas executadas. Ante a ausência de resposta, o Parecer foi emitido em 19/10/2017, com recomendação pela reprovação da prestação de contas. 
Diante do não saneamento das irregularidades apontadas, foi instaurada Tomada de Contas Especial, cujo Relatório indica prejuízo no valor original de R$ 74.555,10, referentes aos R$ 74.600,00 captados, subtraindo-se o saldo já restituído, com imputação de responsabilidade a Daniela Bemfica Guimarães. Após análise da CGU e pronunciamento do Ministro de Estado, os autos foram remetidos a esta Corte para julgamento.
A SecexTCE apontou que houve o transcurso de mais de dez anos desde o fato gerador sem que tenha havido a notificação dos responsáveis pela autoridade administrativa federal competente. Dessa forma, com base no art. 6º, inciso II, da IN/TCU 71/2012, propõe o arquivamento do processo sem julgamento do mérito. 
Alinho-me às análises e conclusões da unidade técnica, que contaram com a concordância do Ministério Público de Contas. 
Um período de apuração que ultrapassa 12 anos no órgão de origem é inconciliável com os princípios da segurança jurídica, do devido processo legal, da estabilidade das relações e da razoabilidade, notadamente quando as evidências demonstram que as dúvidas estavam concentradas na comprovação da regularidade financeira, eis que o MinC considerou suficientes os comprovantes relativos à execução física do objeto.
O longo transcurso de tempo entre as irregularidades apontadas na prestação de contas e a apreciação da TCE, sem que a responsável tenha dado causa à demora processual, inviabiliza o exercício do contraditório e da ampla defesa. Aplica-se, portanto, o art. 6º, inciso II, da IN/TCU 71/2012, que dispensa a instauração de tomada de contas especial quando houver transcorrido prazo superior a dez anos entre a data de ocorrência do dano e a primeira notificação dos responsáveis pela autoridade administrativa competente.
Dessa forma, forçoso o arquivamento das contas, sem julgamento do mérito, por ausência de pressupostos para desenvolvimento válido e regular, com fundamento no art. 212 do Regimento Interno do TCU.
Em recente caso semelhante, julgado por meio do Acórdão 6587/2021-TCU-Primeira Câmara decidiu dar ciência à Secretaria Especial da Cultura do Ministério do Turismo de que o desarrazoado tempo entre a prestação de contas e o envio do processo ao TCU comprometeu o regular processamento e a apreciação da tomada de contas especial. Considerando que a presente TCE foi encaminhada pela Secretaria da Cultura antes daquela decisão, deixo de propor nova notificação à unidade jurisdicionada.
Ante o exposto, VOTO pela adoção da minuta de acórdão que submeto a este Colegiado.
TCU, Sala das Sessões, em 22 de junho de 2021.
JORGE OLIVEIRA
Relator